臺灣嘉義地方法院民事判決　100年度簡上字第65號
上　訴　人　沈惠真
被　上訴人　陳許素真
訴訟代理人　陳昱任
上列當事人間請求確認本票債權不存在事件，上訴人對於民國10
0年6月8日本院嘉義簡易庭100年度嘉簡字第119號第一審民事判
決提起上訴，本院於民國100年11月23日言詞辯論終結，判決如
下：
    主      文
原判決廢棄。
被上訴人在第一審之訴駁回。
第一、二審訴訟費用由被上訴人負擔。
    事實及理由
壹、被上訴人於原審起訴主張：
一、上訴人持被上訴人所簽發票號為CH574363、發票日為民國92
    年4月13日、到期日未記載、面額為新臺幣（下同）14萬元
    之本票，向本院聲請裁定准予強制執行，嗣經本院嘉義簡易
    庭司法事務官以99年度司票字第728號民事裁定准予強制執
    行。然上訴人於88年5月與被上訴人之子陳昱任結婚，兩造
    原係婆媳關係，嗣上訴人與陳昱任離婚，而兩造間並無債權
    債務關係，被上訴人自無給付或清償系爭票款債務之理，惟
    上訴人竟持系爭本票向本院聲請裁定准予強制執行獲准，爰
    請求確認上訴人所持有系爭本票之本票債權對被上訴人不存
    在。
二、對上訴人抗辯之陳述：
（一）被上訴人並未向上訴人借錢，陳昱任與上訴人離婚後雖尚
      有聯絡，但陳昱任自離婚後亦從未向上訴人借錢。
（二）至陳昱任與上訴人婚姻關係存續期間，財務皆由上訴人管
      理，系爭本票為何由上訴人持有，被上訴人亦不知情。
三、於本院補稱：
（一）上訴人於92年4月13日提示系爭本票未獲付款，迄95年4月
      12日止未行使票據權利，依票據法第22條第1項之規定，
      系爭票據上權利顯已因時效而消滅。
（二）對上訴人所提存摺節影本、本票影本形式與內容之真正不
      爭執，但上訴人並未將錢交付陳昱任，且兩造間並無債權
      債務關係，不清楚為何系爭本票在上訴人持有中。
（三）上訴人所提收款證明單、銀行放款繳款存根與本件無關。
      因之前其家財務均由上訴人處理，前開文書均係還車貸之
      錢，且車子亦均由上訴人使用。
（四）系爭本票係債權人（不知為何人之地下錢莊）向訴外人陳
      嘉進即陳昱任之弟要債，上訴人稱欲代為處理，被上訴人
      與陳嘉進始簽發系爭本票交付上訴人，但上訴人並未將系
      爭本票交付債權人，且債權人仍向陳嘉進要債，嗣上訴人
      亦未將系爭本票交還被上訴人與陳嘉進，且稱系爭本票已
      銷燬。若陳昱任有欠上訴人金錢，於離婚後，上訴人豈有
      不要求陳昱任於系爭本票簽名或另立收據之理。
貳、上訴人則以：
一、被上訴人之子陳昱任係上訴人之前夫，陳昱任曾向上訴人借
    款多次均未償還，嗣於92年3月間，被上訴人於電話中向上
    訴人表示陳昱任急需錢，盼上訴人盡量幫忙，被上訴人並表
    示願為陳昱任作保，系爭本票係被上訴人簽立後，再由陳昱
    任交付與上訴人，上訴人因此交付14萬元現金與陳昱任。
二、於本院補稱：
（一）被上訴人乃訴訟當事人，且非以證人身分陳述，其於原審
      100年5月25日之說詞係為迴護自身利益，其真實性應存疑
      ，不可盡信。
（二）被上訴人自認系爭本票為真正，並於原審陳稱簽發系爭本
      票是為叫陳昱任處理，簽發之目的係因有人來要錢等語。
      則被上訴人係基於金錢債務而簽發系爭本票，僅不願承認
      係簽發交付上訴人而已；被上訴人既未舉證證明其已清償
      所簽發之本票債務，則為執票人之上訴人自有權利行使票
      據權利。
（三）上訴人確係因出貸金錢而取得系爭本票，並已提出金融機
      構之領款資料作為付款證明，況依經驗法則與論理法則，
      債權人交付借款後，取得債務人所交付本票作為借貸證明
      ，乃社會常見，亦與一般社會生活經驗相符，倘上訴人交
      付金錢非基於借貸關係，又如何取得系爭本票？原審判決
      對上訴人領款時間、金額與系爭本票之密切關聯性，及被
      上訴人自認系爭本票係開給債主等有利於上訴人之事實，
      置而不論，令人難以甘服。
（四）系爭本票簽發時，上訴人與陳昱任已離婚，若非基於借貸
      ，上訴人實無從取得系爭本票。且上訴人係為子女與不願
      陳昱任陷入困境，復因被上訴人保證連帶負責，始將錢出
      借，被上訴人既自認系爭本票為真正，足證確係因被上訴
      人答應負責償還，上訴人始願出借。
（五）況被上訴人自認有在做生意，則其對本票性質應有一定之
      認識，如係簽給債主，究係哪位？其有無清償票款與債主
      ？清償資金來源為何？均未見被上訴人交代，被上訴人豈
      有平白簽發本票之理。前開事實未明，原審判決認定上訴
      人系爭保票債權不存在，實難甘服。
（六）另有銀行放款繳款存根，可證明上訴人幫被上訴人還貸款
      107,511元；收款證明可證明上訴人幫被上訴人付款給朝
      欽公司30,000元。至系爭本票發票日為92年4月13日，而
      前開文書均為92年10月17日與上訴人所主張借款時間而簽
      發本票之事實不符，乃因本票日期是隨便亂寫。而上訴人
      與陳昱任已離婚，上訴人自不可能再處理被上訴人家中之
      財務。
參、本件原審對於被上訴人之請求，判決被上訴人全部勝訴；上
    訴人全部聲明不服，求為廢棄原判決，並駁回被上訴人在第
    一審之訴；被上訴人則求為判決駁回上訴。
肆、得心證之理由
一、按確認法律關係之訴，非原告有即受確認判決之法律上利益
    者，不得提起之，民事訴訟法第247條第1項前段定有明文。
    又所謂即受確認判決之法律上利益，係指因法律關係之存否
    不明確，致原告在私法上之地位有受侵害之危險，而此項危
    險得以對於被告之確認判決除去者而言（最高法院42年度台
    上字第1031號判例意旨參照）。次按票據乃文義證券及無因
    證券，票據上之權利義務悉依票上所載文義定之，與其基礎
    之原因關係各自獨立，票據上權利之行使不以其原因關係存
    在為前提。執票人行使票據上權利時，就其基礎之原因關係
    確係有效存在不負舉證責任。若票據債務人以自己與執票人
    間所存抗辯之事由對抗執票人，依票據法第13條規定觀之固
    非法所不許，惟仍應先由票據債務人就該抗辯事由負舉證之
    責任。必待為票據基礎之原因關係確立後，法院就此項原因
    關係進行實體審理時，當事人於該原因關係是否有效成立或
    已否消滅等事項有所爭執，始適用各該法律關係之舉證責任
    分配原則（最高法院97年度台簡上字第17號判決要旨參照）
    。查：
（一）上訴人持被上訴人所簽發票號為CH574363、發票日為92年
      4月13日、到期日未記載、面額為14萬元之本票，向本院
      聲請裁定准予強制執行，嗣經本院嘉義簡易庭司法事務官
      以99年度司票字第728號民事裁定准予強制執行之事實，
      為兩造所不爭，復有本院99年度司票字第728號民事裁定
      在卷可證，並經本院調取本院99年度司票字第728號、100
      年度抗字第7號卷核閱無誤，自堪信為真實。是上訴人既
      持系爭本票行使票據權利，而被上訴人否認系爭本票債權
      之存在，則兩造就系爭本票債權存在與否顯發生爭執，如
      不訴請確認，被上訴人在私法上之地位將有受侵害之危險
      ，則被上訴人提起本件確認本票債權不存在之訴，即有確
      認之法律上利益，合先敘明。
（二）被上訴人主張兩造間並無債權債務關係，被上訴人自無給
      付系爭票款債務之理；上訴人則抗辯被上訴人並表示願為
      陳昱任作保，並簽立系爭本票由陳昱任交付與上訴人，上
      訴人因此交付14萬元現金與陳昱任等語。則兩造就系爭本
      票基礎之原因關係尚有爭執，依前開說明，必待為票據基
      礎之原因關係確立後，本院就此項原因關係進行實體審理
      時，兩造於該原因關係是否有效成立或已否消滅等事項有
      所爭執，始適用各該法律關係之舉證責任分配原則，故本
      件被上訴人仍應舉證證明其所主張兩造間並無債權債務關
      係之事實。
   1、而經本院闡明是否有證據可證明前開被上訴人所主張之事
      實後，被上訴人雖主張若陳昱任有欠上訴人金錢，於離婚
      後，上訴人豈有不要求陳昱任於系爭本票簽名或另立收據
      之理；與上訴人稱欲代為處理陳嘉進之債務，被上訴人與
      陳嘉進始簽發系爭本票交付上訴人，但上訴人並未將系爭
      本票交付債權人，且債權人仍向陳嘉進要債，嗣上訴人亦
      未將系爭本票交還被上訴人與陳嘉進，且稱系爭本票已銷
      燬云云。
   2、然認定事實所憑之證據，固不以直接證據為限，惟採用間
      接證據時，必其所成立之證據，在直接關係上，雖僅足以
      證明他項事實，但由此他項事實，本於推理之作用足以證
      明待證事實者而後可，不能以臆測為根據，而就待證事實
      為推定之判斷（最高法院86年度台上字第1830號判決要旨
      參照）。而被上訴人前開主張並不足推認兩造間並無債權
      債務關係與被上訴人所主張之前開事實，依前開說明，本
      院自不能以臆測為根據，而就待證事實為推定之判斷。
   3、此外，被上訴人迄未舉證證明其所主張之前開事實，其前
      開主張自不可採。故被上訴人請求確認系爭本票債權不存
      在，應屬無據。
二、次按消滅時效完成後，僅使債務人取得拒絕給付之抗辯權，
    至債權人之請求權或債權並不因而消滅。故票據權利請求權
    縱因時效而消滅，僅在執票人行使票據權利時，票據債務人
    得以時效抗辯拒絕給付而已，並非執票人之票據權利不存在
    （最高法院83年度台上字第210號判決要旨參照）。查被上
    訴人雖主張上訴人於92年4月13日提示系爭本票未獲付款，
    迄95年4月12日止未行使票據權利，依票據法第22條第1項之
    規定，系爭票據上權利顯已因時效而消滅云云。然依前開說
    明，縱系爭本票之票據權利請求權因時效而消滅，然僅係被
    上訴人得以時效抗辯拒絕給付而已，並非執票人即上訴人之
    系爭本票票據權利不存在，故被上訴人以此消滅時效事由請
    求確認系爭本票債權不存在，亦無理由。
三、綜上所述，被上訴人請求確認系爭本票債權不存在，為無理
    由。原審為被上訴人勝訴之判決，尚有未洽，上訴意旨求予
    廢棄改判，為有理由，爰由本院予以廢棄，並改判如主文第
    2項所示。
四、本件事證已臻明確，兩造所為之其他主張、陳述並所提之證
    據，經審酌後，認均與本件之結論無礙，不再一一論述，併
    予敘明。
五、據上論結，本件上訴為有理由，依民事訴訟法第436條之1第
    3項、第450條、第78條，判決如主文。
中    華    民    國    100    年    12    月    7    日
                  民一庭審判長法  官  林芮伶
                              法  官  林望民
                              法  官  陳和
以上正本係照原本作成。
本判決不得上訴。
中    華    民    國    100    年    12    月    7    日
                              書記官  劉怡欣